【裁判字號】    90,台上,2431
【裁判日期】    900425
【裁判案由】    業務過失致人於死
【裁判全文】
最高法院刑事判決                                九十年度台上字第二四三一號
    上訴人  台灣高等法院高雄分院檢察署檢察官
    被  告  甲○○
右上訴人因被告業務過失致人於死案件，不服台灣高等法院高雄分院中華民國八十八
年二月三日第二審判決（八十七年度交上訴字第三九號，起訴案號：台灣高雄地方法
院檢察署八十六年度偵字第二六八七三號），提起上訴，本院判決如左：
    主  文
原判決撤銷，發回台灣高等法院高雄分院。
    理  由
本件原判決維持第一審諭知被告甲○○無罪之判決，駁回檢察官在第二審之上訴，固
非無見。
惟查：汽車駕駛人雖可信賴其他參與交通之對方亦能遵守交通規則，同時為必要之注
意，謹慎採取適當之行為，而對於不可知之對方違規行為並無預防之義務，然因對於
違規行為所導致之危險若屬已可預見，且依法律、契約、習慣、法理及日常生活經驗
等，在不超越社會相當性之範圍應有注意之義務者，自仍有以一定之行為避免結果發
生之義務。因此，關於他人之違規事實已極明顯，同時有充足之時間可採取適當之措
施以避免發生交通事故之結果時，即不得以信賴他方定能遵守交通規則為由，以免除
自己之責任。又汽車行駛時，駕駛人應注意車前狀況，並隨時採取必要之安全措施，
道路交通安全規則第九十四條第三項定有明文。本件依警方繪製現場圖（見民國八十
六年度相字第九五二號卷第十四頁）顯示：肇事後被告所駕駛營業小客車停於大昌一
路北上快車道停止線上，頭北尾南，距禁止超車線左前輪○‧九公尺、左後輪○‧八
公尺，其車前留有被害人洪良志機車肇事後倒地刮痕長九‧九公尺，刮痕起點距立忠
路東向路面邊線延伸線一‧○公尺，又距大昌一路行車分向線延伸線一‧一公尺，北
上快、慢車道間留有散落物與血跡。又被害人洪良志之身體確有與被告所駕駛之車輛
撞擊，而導致死亡，復為原判決所認定之事實（見原判決第五頁倒數第一行）。且被
告於肇事後第一次在高雄市政府警察局交通警察大隊交通事故現場談話時，亦供述：
「八十六年十一月十一日十五時二十分許，行經肇事地時，我車行駛至立忠路口時，
有部自小客車，紅色喜美沿立忠路左轉往大昌路闖紅燈，向北行駛並撞及一部輕機車
ＶＶＶ－九○五號，沿大昌一路往南行駛，前車頭後倒地滑行至我行駛車道中，我見
狀已煞車不及，才前車頭再撞及輕機車後車尾而肇事」，有該大隊交通事故現場談話
紀錄表附卷可憑（見八十六年度相字第九五二號卷第十五頁）。如果屬實，則被害人
洪良志所駕駛機車與被告所駕駛營業小客車相撞擊前，洪良志機車已倒地滑行達九‧
九公尺之遠，於相撞時被告猶未煞車或採取其他避讓措施，應可認定。究竟被告於距
離多遠目睹被害人洪良志所駕駛機車為閃避另一紅色自用小客車而倒地在其車道上滑
行﹖在此期間被告能否煞車或採取其他避讓措施以避免危險結果之發生﹖此攸關被告
能否主張前揭信賴原則，以免除自己之責任，至為重要。乃原判決未詳細調查，僅於
判決理由四(二)內述「按汽車行駛至交岔路口，應依號誌之指示（在無其他標誌、標
線禁制或指示下，圓形綠燈表示准許車輛直走或左、右轉；車輛面對圓形紅燈表示禁
止通行，不得超越停止線或進入路口），道路交通安全規則第一百零二條第一項第一
款、道路交通標誌標線號誌設置規則第二百零六條分別定有明文，佐以當時天氣晴朗
、天色明亮、視距良好、柏油路面乾燥無障礙及其他缺陷，依一般駕駛人之智識、能
力，應無不能注意之情事。詎該不詳車牌號碼之自用小客車駕駛人駕車行經上開地點
時，竟未依循號誌指示停車，導致被害人閃避時失控倒地，該駕駛人之駕駛行為顯有
過失。反觀被告駕駛營業用小客車途經上開地點，依循正常之車道、車速行駛，突遇
被害人失控滑向伊車道，因閃避不及而相互撞擊，依『信賴原則』（即駕駛人對於防
止危險發生之相關交通法令規定業已遵守，並盡相當之注意義務以防止危險發生，應
可信賴他人亦能遵守交通規則並盡同等注意義務，倘因此而發生交通事故，自得以信
賴原則為由，免除過失責任）及當時客觀情形加以判斷，被告顯難預見被害人此項突
然之舉措，預先加以防範，亦難期待被告在此極短之時間內，除立即停車外，能為其
他更適當之閃避行為，是被害人雖因車禍受創死亡，仍難遽指被告有何過失情事。又
被告於警訊中及原審（第一審法院）審理中供述當時車速約二十公里，或二十五至三
十公里，車速並非很快，亦無超速，依道路交通事故調查報告表顯示，係在其自己之
車道上行駛，並無侵入對向車道之情形，其因被害人之失控突然倒向被告之車道滑行
因而發生對撞，尚非被告駕車所能注意及之」等情（見原判決第六、七頁），而為被
告無罪之判決，揆之上開說明，自嫌調查之職責未盡併有判決理由不備之違誤。上訴
意旨執以指摘，為有理由，應認原判決有撤銷發回之原因。
據上論結，應依刑事訴訟法第三百九十七條、第四百零一條，判決如主文。
中      華      民      國     九十     年      四      月   二十五     日
                              最高法院刑事第十二庭
                                  審判長法官  林  增  福
                                        法官  邵  燕  玲
                                        法官  吳  昆  仁
                                        法官  陳  世  雄
                                        法官  惠  光  霞
      右正本證明與原本無異
                                              書  記  官
中      華      民      國     九十     年      五      月      二      日


司法院資訊處製作；財團法人民間司法改革基金會備份。
